【裁判字號】    90,上易,1560
【裁判日期】    901016
【裁判案由】    詐欺
【裁判全文】
臺灣高等法院高雄分院刑事判決                    九十年度上易字第一五六號
    上  訴  人  台灣高雄地方法院檢察署檢察官
    被      告  丙○○
                丁○○○
                乙○○
                甲○○
右上訴人因被告等詐欺案件，不服臺灣高雄地方法院八十九年度易字第五三三六號中
華民國九十年七月十日第一審判決（起訴案號：臺灣高雄地方法院檢察署八十八年度
偵字第二三Ｏ四一號；移送本院併案審理案號：臺灣高雄地方法院檢察署九十年度偵
字第二二四八、三三０八、一四三一三號），提起上訴，本院判決如左：
      主  文
上訴駁回。
      理  由
一、公訴意旨略以：被告丙○○與其妻丁○○○、其子甲○○、乙○○，共同自民國
    八十八年三月間起，向戊○○佯稱：伊等所有家族性關係企業高山青產物股份有
    限公司（下稱高山青公司），有意讓出高雄地區之經營權，希望渠能入股，並願
    將屏東縣長治鄉廠房提供為擔保等語，使戊○○信以為真，陸續支付股款及借款
    計新台幣八百八十五萬元，嗣丙○○等未依約履行，戊○○始知受騙，因認被告
    丙○○、丁○○○、甲○○、乙○○，共同涉有刑法第三百三十九條第一項之詐
    欺取財罪嫌。
二、公訴意旨認被告丙○○、丁○○○、甲○○、乙○○涉有上開詐欺罪嫌，係以右
    開事實，除有告訴人戊○○之代理人王國論指訴明確外，且有合作事業約定書一
    份、支票五紙、本票三紙均影本在卷足佐，而質之被告甲○○、乙○○空言辯以
    ：因對方未支付墊款，才使公司營運不善云云，然其未能提出實據以為證明，自
    不可憑信，被告丙○○、丁○○○、甲○○、乙○○犯嫌俱堪認定，為所憑之論
    據。
三、訊據被告丙○○、丁○○○、甲○○、乙○○四人均堅決否認有何詐欺取財犯行
    ，辯稱：並無詐欺取財，廠房並非供擔保，是簽合約之後，依約履行，成立屏東
    物流大貨倉兼大量販及大廚房，都是合約之後所成立的機構，也供高雄地區的連
    鎖店物流轉出地。是要作分散式的量販，所以有設立場點，設立之後高雄市才有
    連鎖店，高雄市已經成立十一個連鎖點，屏東也可以開幕，告訴人戊○○依合約
    書應該履行未履行，未履行設施部分三分之二款項，商品已入陸仟多萬之貨，告
    訴人戊○○應該百分之百的成本價給我，但是都沒有付，所以公司週轉發生困難
    而倒閉，倒閉時有通知各廠商來退貨，有退貨資料，最後雖有些沒有退貨完畢，
    也有一些積欠薪資約參佰萬元左右，但是由其陸續在處理，總共支出了八千多萬
    ；屏東場是戊○○當董事長，高雄市○○○○路也設立明昶公司，經營事業體。
    合約時已經言明在先，我出資六百十二萬元，加上戊○○要付的錢，但戊○○未
    依約履行，伊等並無詐欺之行為及犯意等語。被告乙○○另辯稱：高山青是依照
    契約來做賣場及連鎖店，我們會欠那麼多錢，都是戊○○害的，他還告我們，真
    是沒有天理等語。
四、按犯罪事實應依證據認定之，無證據不得推定其犯罪事實；又不能證明被告犯罪
    者，應諭知無罪之判決，刑事訴訟法第一百五十四條、第三百零一條分別定有明
    文。又按告訴人之告訴，係以使被告受刑事訴追為目的，是其陳述是否與事實相
    符，仍應調查其他證據以資審認；且認定不利於被告之事實，須依積極證據，茍
    積極證據不足為不利於被告之認定時，即應為有利於被告之認定，更不必有何有
    利之證據（最高法院五十二年臺上字第一三００號、三十年上字第八一六號判例
    意旨參照）；再按刑法第三百三十九條第一項之詐欺罪，須行為人主觀上有不法
    所有之意圖，客觀上有詐術行為之實施，始能成立，申言之，要以加害者有不法
    取得財物之意思，而施予詐術之行為，被害者因該行為，致表意有所錯誤，結果
    為財產上之處分，致受損害，始足當之。至所謂以詐術使人交付，必須被詐欺人
    因其詐術而陷於錯誤，若其所用方法，不能認為詐術，亦不致使人陷於錯誤，即
    不構成該罪（同前法院四十六年台上第二六０號、十九年上字第一六九九號判例
    參照）。至於債務人於債之關係成立後，如有未依債之本旨履行民事債務之情形
    ，在一般社會經驗上可能之原因甚多，縱令是出於惡意不為履行，苟無足以證明
    其在債之關係發生時，自始即具有不法所有意圖之積極證據，亦僅能令負民事之
    遲延給付責任，依刑事訴訟法第一百五十四條之規定，尚不得據此債信違反之客
    觀事態，而推定債務人原有詐欺取財之犯意。
五、經查：
（一）、被告丙○○代理其妻丁○○○掛名為負責人之高山青公司，與告訴人戊○○
        及案外人蘇茂雄訂立「合作事業約定書」，三方約定在高雄市成立新公司（
        契約中暫定名稱為高雄市區域營業公司），由高山青公司授權新公司在高雄
        市經營簡速餐飲、超商、民生物品及東海岸野山雞專賣店等事業，並向戊○○收取股款、股權轉讓價金共計七百二十五萬元之事實，固經被告丙○○、
        丁○○○、甲○○、乙○○供認明確，且有合作事業約定書一份、股份轉讓
        同意書及支票五紙等影本在卷可參，然此僅足以證明被告丙○○代理被告丁○○○掛名為負責人之高山青公司，與告訴人戊○○、案外人蘇茂雄約定成
        立合資事業及收取股款、股權轉讓價金之事實，尚難因此即認被告丙○○、
        丁○○○、甲○○、乙○○有不法所有之意圖及施用詐術之行為，合先敘明
        。
（二）、被告丙○○代理其妻丁○○○掛名為負責人之高山青公司，與告訴人戊○○
        及案外人蘇茂雄訂立「合作事業約定書」之契約訂立後，即與告訴人戊○○
        、案外人蘇茂雄等人成立「銘昶股份有限公司」（下稱銘昶公司），並由告
        訴人戊○○出任董事長，案外人蘇茂雄、劉志瓊、蘇香及被告乙○○擔任董
        事、被告甲○○則擔任監察人，公司所在地則設於高雄市苓雅區○○○路一
        九０號四樓之四，此有高雄市政府建設局九十年一月十一日高市建設二字第
        ０九００五一０五五００號函附之銘昶公司設立登記事項卡、股東名冊影本
        各一份在卷可參（見原審卷第一二二頁至一二五頁），已難認被告丙○○、
        丁○○○、甲○○、乙○○等人於前開「合作事業約定書」之契約訂立後全
        然未依約履行而有施用詐術行為。
（三）、再被告丙○○、丁○○○、甲○○、乙○○四人於上開契約簽訂後，除依約
        設立銘昶公司外，復於屏東縣長治鄉設廠建置名為「東野回饋大賣場」之大
        型倉儲量販店，並於高雄市○○○路三十二號等十一處場所籌備門市店部，
        有被告所提總開支明細表、倉儲部分資產明細資料、租賃契約、開幕活動企
        畫書等影本在卷可參，是被告丙○○、丁○○○、甲○○、乙○○所辯伊等
        確有依約籌設新公司、倉儲量販店及門市店等語，並非全無可採。
（四）、又上開「東野回饋大賣場」已籌備完成試車完畢並已預定開幕，開幕後「東
        野回饋大賣場」及門市店均將移屬銘昶公司等情，業據證人畢賢斌於原審審
        理中到庭結證稱：「（你受僱於何家公司？）高山青公司，後來我們籌設銘
        昶公司我就編制在銘昶公司，我是廠務人員，屬於屏東廠」、「（東野大賣
        場就是你籌設的地點？（提示照片））是」、「（屏東廠籌設至何程度？）
        七月底、八月初貨均由上架，電腦也已設好，只差開幕儀式。原本預定八月
        上旬開幕，在第四台已打廣告、受邀參與開幕之人員也已聯繫好」等語（見
        原審九十年六月二十六日審判筆錄、原審卷第三一０頁至三一二頁）。另證
        人蘇茂雄於原審審理中亦到庭結證稱；「（屏東倉儲是屬高山青公司或銘昶
  公司所有？）屬於銘昶公司所有」「（高雄的十一個門市店是否已開始營運
        ？）有四家已開始營業，但營業狀況不太好，因這些門市店是靠屏東倉儲來
        供貨，其餘七家門市店已在裝潢」、「（當時門市店是何人經營？）我們有
        去了解過，是高山青公司的人在經營，有約定門市店與屏東倉儲一起移交給
        我們」「高山青公司有派幾位員工在銘昶公司上班，這些人以後是準備轉為
        銘昶公司的員工」「（對被告方面提出之籌設過程照片，有何意見？(提示)
        ）與我及戊○○去現場看時相同」、「（後來為何無法順利開幕？）公司制
        度不好及有些股東不願繼續注入資金，且那時戊○○剛巧動大手術無法處理
        此事，否則應可繼續下去」等語甚明（見原審九十年五月一日審判筆錄、原
        審卷第一一０頁至一一三頁）。是縱認證人蘇茂雄就銘昶公司無法順利開幕
        營業之原因係屬其主觀判斷，然依其與證人畢賢斌證述內容及被告所提「東
        野大賣場」照片觀之，被告丙○○、丁○○○、甲○○、乙○○四人確有依
        約籌備倉儲賣場及高雄市之門市店，且該等賣場及門市店正常營運後均係依
        約應移轉予銘昶公司者無誤，自難認被告等人自始即無履行契約之意思而有
        詐欺之犯意及行為。
（五）、至於告訴人戊○○所稱其以一百二十五萬元之代價向被告等人購買甲○○持
        有之銘昶公司股份百分之五之股權等情，固有股份轉讓同意書一份在卷可參
        ，然告訴人戊○○既身為銘昶公司董事長，而銘昶公司確有籌設，且被告所
        售股權亦屬真實存在等情，有前揭公司登記事項卡、股東名冊影本及東野大
        賣場籌設資料可參，此部分尚難認被告丙○○、丁○○○、甲○○、乙○○
        四人有何施用詐術之犯行。至告訴人戊○○所訴被告丙○○、丁○○○、甲○○、乙○○四人向其借用一百六十萬元云云，告訴人戊○○既未提出任何
        被告詐欺之證據以供本院調查，且縱令屬實亦純屬告訴人戊○○與被告間關
        於金錢借貸之民事糾葛，尚難即認為被告丙○○、丁○○○、甲○○、乙○○四人有何施用詐術之詐欺犯行。
六、綜上所述，本件告訴人戊○○所提契約書、支票、本票等均不足以認定被告丙○○、丁○○○、甲○○、乙○○有何詐欺犯行，且被告丙○○、丁○○○、甲○○、乙○○已依約籌設銘昶公司、東野大賣場及高雄地區之門市店等情，亦具證
    人畢賢斌、蘇茂雄於原審到庭結證明確，並有被告等所提之籌設資料在卷可參，
    自難認被告等人自始即無履行契約之意思而有詐欺之犯意及行為。此外，本院復
    查無其他積極證據足資證明被告丙○○、丁○○○、甲○○、乙○○有公訴人所
    指之犯行，其犯罪既不能證明，依刑事訴訟第三百零一條第一項之規定，自應為
    被告丙○○、丁○○○、甲○○、乙○○無罪之諭知。至於被告丙○○、丁○○○、甲○○、乙○○於籌設過程中有無涉及其他犯罪及與告訴人戊○○間之金錢
    糾葛，應另循其他程序解決，併予敘明。
七、原審經詳查後，認被告丙○○、丁○○○、甲○○、乙○○之犯行尚屬不能證明
    ，依刑事訴訟法第三百零一條第一項之規定，為被告丙○○、丁○○○、甲○○
    、乙○○無罪之判決，經核並無違誤。檢察官循告訴人之請求提起上訴，仍以依
    「合作事業約定書」已明定何時應交付營業點、幾個點，惟被告等卻未依約交付
    其中營業點等詞，指摘原判決不當，惟此縱然屬實，亦係事後未依債之本旨履行
    之民事糾葛，檢察官之上訴核無理由，應予駁回。
八、本件既經判決被告丙○○、丁○○○、甲○○、乙○○無罪，則檢察官移送本院
    併案審理之臺灣高雄地方法院檢察署九十年度偵字第二二四八、三三０八、一四
    三一三號等案件，即與本件無連續犯之裁判上一罪關係，上開移送本院併案審理
    部分既未經起訴，本院自不得加以審理，應由檢察官另行依法偵查辦理，併此敘
    明。
據上論結，應依刑事訴訟法第三百六十八條，判決如主文。
本案經檢察官林應華到庭執行職務。
中      華      民      國    九十      年      十      月     十六     日
                              臺灣高等法院高雄分院刑事第三庭
                                  審判長法官  謝宏宗
                                        法官  莊崑山
                                        法官  陳中和
右正本證明與原本無異。
不得上訴。
                                      書記官  梁美姿
中    華    民    國      九十      年       十       月    十  八      日
                                                                        Ｆ


司法院資訊處製作；財團法人民間司法改革基金會備份。
